臺灣彰化地方法院民事裁定　100年度消債抗字第6號
抗　告　人　謝振志
代　理　人　國慶律師
上列抗告人因消費者債務清理條例事件聲請免責，對於中華民國
99年12月31日本院99年度消債聲字第69號裁定提起抗告，本院裁
定如下：
    主  文
抗告駁回。
抗告程序費用新臺幣壹仟元由抗告人負擔。
    理  由
壹、本件抗告意旨略以：（一）抗告人為全家健保費之繳納義務
    人，因全家積欠健保費遭鎖卡，而鈞院增列健保局為債權人
    ，抗告人及其扶養之子女連續多月需自費看病，且病情惡化
    ，抗告人不得已接受國家之紓困方案辦理積欠健保費之分期
    方案，導致鈞院誤認有害全體債權人而將更生轉清算程序。
    然抗告人並無因此致財產顯然減少或負擔過重之債務情形。
    （二）汽油支出乃為抗告人維持生活所需「前往擺攤地點及
    接送小孩上下學之油費」，至於其餘所列少數消費項目，原
    裁定僅因購買地點即認為奢侈消費，顯然與所購物品用途之
    事實不合，且該消費並非為抗告人聲請前兩年之消費，亦與
    相當期間不合。（三）抗告人以預借現金及轉信用貸款為一
    般以卡養卡還債及暫時週轉生活費用所必需，借低利率減少
    高額循環利息與違約金，為一般減少負債總額之方法，不能
    認為係奢侈性消費，且並無其他情事，在客觀上顯係濫用消
    費者債務清理程序規避抗告人應負擔之償還責任。（四）抗
    告人以擺地攤為生，並非有薪資、執行業務所得或其他固定
    收入之人，無消費者債務清理條例第133條之適用，此有鈞
    院99年消債聲字第45號裁定可參。為此，請求廢棄原裁定，
    另為適法免責之裁定等語。
貳、按「法院為終止或終結清算程序之裁定確定後，除別有規定
    外，應以裁定免除債務人之債務。」、「法院裁定開始清算
    程序後，債務人有薪資、執行業務所得或其他固定收入，而
    普通債權人之分配總額低於債務人聲請清算2年間，可處分
    所得扣除自己及依法應受扶養者所必要生活費用之數額者，
    法院應為不免責之裁定。但債務人證明經債權人全體同意者
    ，不在此限。」、「債務人有下列各款情形者，法院應為不
    免責之裁定，但債務人證明經普通債權人全體同意者，不在
    此限：一、於7年內曾依破產法或本條例規定受免責。二、
    隱匿、毀損應屬清算財團之財產，或為其他不利於債權人之
    處分。三、捏造債務或承認不真實之債務。四、因浪費、賭
    博或其他投機行為，致財產顯然減少或負擔過重之債務，而
    生開始清算之原因。五、於清算請聲前1年內，已有清算之
    原因，而隱瞞其事實，使他人為交易致生損害。六、明知已
    有清算原因之事實，非基於本人之義務，而以特別利於債權
    人中之1人或數人為目的，提供擔保或滅債務。七、隱匿、
    毀棄、偽造或變造帳簿或其他會計文件之全部或一部，致其
    財產之狀況不真確。八、故意於財產及收入狀況說明書為不
    實之記載，或有其他故意違反本條例所定義務之行為。」，
    消費者債務清理條例第132條、第133條、第134條分別定有
    明文。次按消費者債務清理制度非使債務人因恣意消費所生
    債務，轉嫁債權人負擔。債務人免責制度，乃在於鼓勵勤勞
    誠實之債務人，而非縱容奢侈浪費之債務人。倘債務人利用
    信用金融之機會，恣意為非屬日常生活所需之鉅額、奢侈或
    浪費等消費行為，而不在意日後履行清償之能力，反思利用
    消費者債務清理條例之免責制度，以規避其應負擔之償還責
    任，自與消費者債務清理條例之立法本旨有違。又所謂浪費
    行為，係指生活支出超過個人收入所應支出之程度，因而使
    其負擔更重之債務。至於有無浪費行為，應視債務人從事該
    消費行為時有無詳實之償債計畫，如無償債計畫或其他預定
    收入可供清償，僅係先行花費時，即該當於消費者債務清理
    條例第134條第4款規定之浪費行為，自不應免其還款之責。
參、經查：
 一、抗告人聲請清算程序事件，前經本院裁定開始清算程序後
     ，復經裁定終止清算程序確定，抗告人負欠無擔保債務總
     金額1,628,379元，其債權人於清算程序未受分文分配，此
     情業經調取本院97年度消債更補字第185號、98年度消債更
     字第124號、98年度司執消債更字第11號、99年度消債清字
     第20號、99年度司執消債清字第18號等卷宗，查明屬實。
     基此，本件最主要審查之重點，厥為抗告人主張其符合免
     責要件乙節，是否有據？
 二、依消費者債務清理條例第133條規定之反面解釋，普通債權
     人之分配總額不得低於債務人聲請清算前2年間，可處分所
     得扣除自己及依法應受扶養者所必要生活費用之數額者，
     或經債務人證明經債權人全體同意者，法院始得為免責之
     裁定。又查，本件抗告人係因清算財團之財產不敷清償財
     團費用、財團債務而經本院為清算終止之裁定，故債權人
     於清算程序未受分文分配，低於抗告人更生方案自陳聲請
     前兩年內所得扣除自己及依法應受扶養人之生活必要支出
     之餘額為9,422元。況且，債權人遠東國際商業銀行於原審
     具狀反對抗告人免責，足見抗告人亦不符合消費者債務清
     理條例第133條規定之免責要件。抗告人雖主張其為攤販，
     無固定收入，無消費者債務清理條例第133條之適用云云，
     然查，所謂無固定收入者，應係指工作有無不固定，不包
     括有工作或收入，但收入每月多寡不一之情形，抗告人雖
     為攤販，然均於固定時間擺攤，抗告人並以此為生，每月
     有收入應屬無爭之事實，僅係每月收入不若一般上班族固
     定，故仍應有上開條款之適用，否則若依抗告人所言，某
     些藝人或房仲業者，每月享有高額收入，但因每月收入不
     固定，豈亦無上開條款適用？抗告人雖又引本院99年度消
     債字第45號裁定為據，然上開裁定案情與本件不同，該案
     之債務人為家庭主婦，與抗告人有攤販收入不同，自難比
     附援引，故抗告人此部分抗辯尚屬無據。
 三、又本件縱使認為抗告人之汽油支出乃為抗告人維持生活所
     需「前往擺攤地點及接送小孩上下學之油費」，及少數消
     費行為難認因購買地點即認為奢侈消費，然從其他各債權
     人所提陳報狀及消費刷卡紀錄，顯示抗告人最近數年刷卡
     負債原因，大都為預借現金、信用貸款、保險投資、通信
     貸款等非日常生活所必要之奢侈性消費行為，且長期僅繳
     最低應繳金額，以債養債，終致債務負擔過重，逾越其經
     濟能力可得負擔程度，顯有浪費行為，茲分述如下：
   (一)預借現金部分：
     94、95年間陸續向國泰世華銀行預借現金十幾筆，每筆均
     為8,000元；94年、95年間向台北富邦銀行預借現金及分期
     金共193,199元；93年間陸續向中國信託銀行預借現金共
     100,000元。
   (二)信用貸款部分：
     抗告人於94年6月28日向國泰世華銀行聲請代償127,132元
     ，93年10月6日向遠東國際商業銀行申請代償富邦銀行101,
     000元，94年9月間向友邦國際銀行申請向中國信託銀行、
     誠泰商業銀行代償20萬元。
   (三)通信貸款、分期靈活金、便利金部分：
     抗告人向中國信託銀行於92年10月申請便利金貸款，分12
     期，每期貸款金額15,000元；93年6月、93年11月、94年1
     月間申請分期靈活金貸款，分別為6期、12期、6期，每期
     貸款金額分別為31,833、11,674元、13,000元；94年2月間
     申貸通信貸款，分50期，每期貸款金額14,418元。
   (四)其他不當消費：
     抗告人於92年11月9日在長虹電子專賣店消費6,800元、94
     年3月3日在富邦保險消費22,000元等。以上消費明細均附
     於本院97年度消債更補字第185號卷宗可稽。
 四、又有無浪費行為，係以債務人從事該消費行為時之情形觀
     之，已如前述，抗告人雖指摘該消費時間並非聲請更生前
     兩年之消費且與相當期間內不合云云，顯對於消費者債務
     清理條例之立法意旨有所誤認。查，抗告人負債原因既為
     大量且密集之預借現金及信用貸款行為，且借款時間間距
     頻繁重疊，每月實際借款金額亦甚鉅，於94年度間平均每
     月信用借貸金額更達有4萬元以上之譜，遠超過行政院主計
     處台灣地區家庭收支調查之94年度彰化縣每人每月平均消
     費支出即13,616元。抗告人雖又稱係以預借現金及轉信用
     貸款為一般以卡養卡還債及暫時週轉生活費用所必需，借
     低利率減少高額循環利息與違約金，為一般減少負債總額
     之方法，不能認為係奢侈性消費云云。然依抗告人自承其
     每月擺地攤淨利所得約20,000元而已，竟未盱衡本身償債
     能力以撙節日常生活支出，亦未擬定詳實之償債計畫，於
     舊債未清償之情況下，仍以刷卡方式從事顯非日常生活所
     必要之消費、貸款、預借現金等行為，並大量且密集預借
     高額現金，任令其債務迅速膨脹，致負擔過重之債務，而
     生開始清算之原因。且抗告人於94年6月28日向國泰世華銀
     行聲請代償127,132元，93年10月6日向遠東國際商業銀行
     申請代償富邦銀行101,000元，94年9月間向友邦國際銀行
     申請向中國信託銀行、誠泰商業銀行代償20萬元，惟抗告
     人之債務並未因此減少，於94年、95年仍陸續向國泰世華
     銀行預借現金十幾筆，每筆均為8,000元、向台北富邦銀行
     預借現金及分期金共193,199元，不斷地挖東牆補西牆，難
     認無消費者債務清理條例第134條第4款規定之浪費行為。
     復據債權人反對免責，抗告人亦未能證明有何其他法定免
     責事由存在，則其主張已符合免責要件云云，即屬無據。
     又本件退步言，縱認無消費者債務清理條例第134條第4款
     情形，亦有第133條不免責之事由，原審因此裁定抗告人不
     免責，即無不合。抗告意旨猶執前詞，指摘原裁定不當，
     求予廢棄更為裁定，為無理由，應予駁回。
 五、末按為鼓勵債務人努力清償債務以獲得免責，法院為不免
     責之裁定或撤銷免責之裁定確定後，債務人如能繼續清償
     債務，使各普通債權人受償額均達其債權額百分之20以上
     者，各債權人之債權應已獲相當程度之保障，自宜賦與其
     重建經濟之機會，此即消費者債務清理條例第142條之立法
     要旨所在。基此，抗告人本於此規定，於本件不免責裁定
     確定後，努力清償債務，尚非全無聲請裁定免責之機會，
     附此敘明。
肆、據上論結，本件抗告為無理由，爰依消費者債務清理條例第
    11條第2項、第15條，民事訴訟法第495條之1第1項、第449
    條第1項、第95條、第78條，裁定如主文。
中    華    民    國  100    年    3    月     24    日
                  民事第二庭   審判長法  官  邱月嬌
                                     法  官  施錫揮
                                     法  官  詹秀錦
以上正本係照原本作成。
本裁定不得再抗告。
中    華    民    國   100    年    3     月    24    日
                                書記官  施嘉玫